---
title: "Lista 1"
author: 
  - César A. Galvão - 190011572
  - Gabriela Carneiro - 180120816
  - João Vitor Vasconcelos - 170126064
lang: pt
format: 
  pdf:
    fig-pos: H
    cite-method: citeproc
    papersize: a4paper
    keep-tex: true
    df-print: paged
    toc: true
    toc-depth: 2
    include-in-header:
      text: |
        \usepackage[auth-lg]{authblk}
editor: 
  markdown: 
    wrap: 72
bibliography: references.bib
---

{{< pagebreak >}}

# Questão 1

Escolha uma área de pesquisa de interesse (engenharia, medicina,
economia, ecologia, computação ou outra área de interesse). Para cada
tipo de problema da lista abaixo, apresente um artigo publicado em
revista indexada e indique as características do estudo que o fazem
relacionar o artigo ao problema em questão. Indique pontos fortes e
fracos de sua formação em estatística para realizar estudos semelhantes.

## Análise Estatística Não Paramétrica e Reconhecimento de Padrões

O artigo de @pitombo2015 propõe a utilização de uma abordagem híbrida de técnicas não paramétricas e paramétricas para a previsão de escolha modal. Tomando como foco a análise não paramétrica, o estudo aborda a técnica de Árvore de Decisão a qual tem como objetivo subdividir o banco de dados em um número finito de classes. De um modo geral esse modelo parte de um nó inicial de classes e a partir de uma variação do algoritmo CART (do inglês, Classification and Regression Tree), subdivide o banco de dados em subconjuntos cada vez mais homogêneos em relação a variável resposta a partir de divisões binárias.O particionamento dos dados se faz a partir da minimização do desvio em todas as divisões permitidas nos nós da árvore. Além de essa técnica ter sido utilizada para reconhecer padrões dentro do banco de dados, também foi usada como forma de facilitar a discretização de variáveis independentes.

A base, ou pelo menos a ideia inicial da técnica de árvore de decisões, foi abordada em Análise Multivariada, como análise de cluster e a utilização de discretização e categorização, criação de variáveis *dummy* e análise de variáveis categóricas na matéria de Dados categorizados. O curso deu embasamento para entender a forma geral dessas técnicas, tendo como deficiência a falta de melhor aprofundamento em análise de algoritmos, que poderia ser melhor abordado na matéria de Estatística computacional. A ementa atual dadisciplina, mesmo abordando algoritmos, não foi o bastante para o aprendizado de algoritmos e problemas de otimização.

## Aprendizado Estatístico Supervisionado e Análise Estatística Paramétrica

O estudo apresentado por @armstrong1989 se relaciona com a análise
estatística paramétrica e o aprendizado estatístico supervisionado de
várias maneiras. Primeiramente, o estudo adota suposições paramétricas
ao utilizar modelos de regressão logística, o que implica na aceitação
de uma forma paramétrica para esses modelos, incluindo a suposição de
distribuições específicas dos dados. Destaca-se que a análise
estatística paramétrica também é evidente na estimação dos parâmetros
dos modelos, como o modelo de odds cumulativas e o modelo logit,
utilizados para analisar dados de resposta categóricas.

Além disso, o estudo emprega técnicas de aprendizado estatístico
supervisionado para lidar com dados epidemiológicos. Esse tipo de
aprendizado envolve o treinamento de um modelo com dados rotulados, onde
a variável resposta é conhecida, permitindo a previsão de novos dados.
No contexto do estudo, isso inclui o ajuste dos modelos de regressão
logística aos dados e a avaliação de seu desempenho.

Pontos fortes da formação em estatística para realizar estudos
semelhantes incluem a capacidade de compreender e aplicar modelos
estatísticos paramétricos, como a regressão logística, para analisar
dados complexos, como os epidemiológicos discutidos no artigo. Além
disso, a formação em estatística proporciona conhecimento em técnicas de
aprendizado supervisionado, fundamentais para prever resultados com base
em dados rotulados.

Por outro lado, uma possível lacuna a ser destacada é a falta de
disciplinas mais práticas na formação em estatística, que poderiam
aprimorar as habilidades aprendidas na teoria e oferecer uma experiência
mais aplicada na análise de dados reais.

## Aprendizado de Máquinas e/ou Estatístico não Supervisionado

Em seu artigo, @anderlucci2019 contribuições publicadas em revistas de
estatística de alto prestígio entre os anos de 1970 e 2015 com o
propósito de propor uma "taxonomia" dinâmica dos principais tópicos
desenvolvidos. Foram considerados clusters de assuntos a cada década,
com a possibilidade de divisão e fusão entre grupos, bem como surgimento
de novos grupos e extinção de outros. Os grupos são compostos de artigos
que possuem similaridade de assunto. Diversas estratégias estatísticas e
de informação são adotadas para lidar com a sparsidade das matrizes
envolvidas e estimação da distribuições necessárias para adequadamente
lidar com as características dos dados e compreender a heterogeneidade
inerente a cada agrupamento gerado.

Enquanto de fato foram explorados nas disciplinas do curso técnicas de
análise multivariada, uma visão geral de técnicas disponíveis para
análise de dados com as características listadas, assim como teoria da
informação ainda é muito superficial, se é que foram abordadas. Outro
assunto que é tangencial são modelos dinâmicos, que não são abordados no
curso. Mesmo assim, são tratadas as ferramentas fundamentais para
compreensão e pesquisa do conhecimento probabilístico necessário para
uma engenharia reversa do estudo.

{{< pagebreak >}}

# Questão 2

Considere um hipercubo de dimensão $r$ e lados de comprimento $2A$.
Dentro deste hiper- cubo temos uma hiperesfera $r$-dimensional de raio
$A$. Encontre a proporção do volume do hipercubo que está fora da
hiperesfera e mostre que a proporção tende a 1 a medida que a dimensão
$r$ cresce. Escreva um programa R para verificar o resultado encontrado.
O que este resultado significa?

## Resolução

O volume de uma hiperesfera $r$-dimensional de raio $A$ no espaço
Euclideano é definido por

```{=tex}
\begin{align}
    V_r(A) = \frac{\pi^{r/2}}{\Gamma\left(\frac{r}{2} + 1\right)} A^r,
\end{align}
```
\noindent em que $\Gamma(.)$ é a função gama. Por sua vez, o volume de
um hipercubo de dimensão $r$ e lados de comprimento $2A$ é dado por

```{=tex}
\begin{align}
    C_r(2A) = (2A)^r.
\end{align}
```
Assim, a proporção do volume do hipercubo que está fora da hiperesfera é
dada por

```{=tex}
\begin{align}
    F_c = \frac{C_r(2A) - V_r(A)}{C_r(2A)} = \frac{(2A)^r - \frac{\pi^{r/2}}{\Gamma\left(\frac{r}{2} + 1\right)} A^r}{(2A)^r} = 1- \frac{\pi^{r/2}}{2^r \, \Gamma\left(\frac{r}{2} + 1\right)}.
\end{align}
```
Se tomamos o limite $r \longrightarrow +\infty$, temos que

```{=tex}
\begin{align}
    \lim\limits_{r \longrightarrow +\infty} \frac{\pi^{r/2}}{2^r \, \Gamma\left(\frac{r}{2} + 1\right)} = 0,
\end{align}
```
pois a função do denominador é dominante. Portanto, a proporção do
volume do hipercubo que está fora da hiperesfera tende a 1 a medida que
a dimensão $r$ cresce. Isso significa que a hiperesfera de raio $A$ no
hipercubo de dimensão $r$ e lados de comprimento $2A$ se torna cada vez
mais insignificante à medida que a dimensão do espaço cresce.

O programa a seguir ilustra o resultado:

```{r}
#| label: function-hypersphere

pacman::p_load(purrr,dplyr, ggplot2)

# Função que calcula a proporção do volume do hipercubo que está
# fora da hiperesfera

prop_volume <- function(r){
  return(1 - pi^(r/2)/(2^r * gamma(r/2 + 1)))
}

tabela_proporcao <- tibble(
dimensoes = c(1:20),
proporcao = map_vec(dimensoes, prop_volume)
) 
```

```{r}
#| label: tbl-tabela-q2
#| echo: false
#| tbl-cap: Proporção do volume do hipercubo que está fora da hiperesfera em função da dimensão do espaço.
#| tbl-cap-location: bottom

tabela_proporcao %>%
   knitr::kable(
    format = "latex", #altera de acordo com o tipo de output
    align = c("c"),
    booktabs = TRUE,
    longtable = TRUE,
    linesep = "",
    # escape = FALSE,
    digits = 8,
    col.names = c("Dimensões","Prop. vol. fora da hiperesfera")
    )
```

```{r}
#| label: fig-grafico-q2
#| fig-cap: Proporção do volume do hipercubo que está fora da hiperesfera em função da dimensão do espaço.
#| echo: false
#| fig-pos: H

tabela_proporcao %>%
  ggplot(aes(x = dimensoes, y = proporcao)) +
  geom_abline(intercept = 1, slope = 0, linetype = "dashed", color = "red")+
  labs(x = "Dimensões", y = "Proporção do volume")+
  geom_point()+
  theme_bw()+
  theme(
    panel.border = element_blank(),
    panel.background = element_blank(),
    axis.line = element_line(colour = "black")
  )
```

{{< pagebreak >}}

# Referências

::: {#refs}
:::
